【裁判字號】    97,訴,302
【裁判日期】    970430
【裁判案由】    確認優先承買權存在
【裁判全文】
臺灣臺南地方法院民事判決               97年度訴字第302號
原      告  丙○○
訴訟代理人  鄭世賢律師
被      告  甲○○
訴訟代理人  許世烜律師
上列當事人間請求確認優先購買權存在事件，經本院於民國97年
4月23日言詞辯論終結，判決如下：
    主      文
原告之訴駁回。
訴訟費用新臺幣貳萬貳仟參佰捌拾肆元由原告負擔。
    事實及理由
一、本件原告起訴主張：
（一）按依農地重劃條例第5條規定： 「重劃區內耕地出售時，
      其優先購買權之次序如下：一、出租耕地之承租人。」，
      查系爭坐落臺南縣下營鄉○○○段3709、3710及3711地號
      土地係經農地重劃之耕地，其經鈞院民事執行處96年度執
      字第52437號返還借款強制執行事件執行， 由被告拍定，
      而原告係主張債務人乙○○即原系爭土地所有權人於民國
      95年1月10日起將系爭土地出租予原告， 並檢具租賃契約
      書正本及96年二期作農戶種稻及輪作、休耕申報書正本具
      狀向鈞院民事執行處聲請行使系爭土地之優先購買權，被
      告不服而聲明異議，鈞院命原告應於10日內起訴確認優先
      購買權之存在，合先敘明。
（二）次查，系爭3筆土地前係原告配偶（已歿）所有， 其逝世
      後由子女乙○○及黃宗賢繼承（楊宗賢所有之3709地號土
      地嗣後移轉予乙○○）， 後乙○○遂將上揭3筆土地出租
      予原告，租金為每分地每年新臺幣（下同）2,000元。
（三）又本件於強制執行查封程序債權人即新榮資產管理股份有
      限公司之代理人具狀表示「系爭土地為債務人之母自行種
      植稻米、無出租情事」。惟查，該債權人代理人並未實際
      詢問債務人乙○○、原告或左鄰右舍詳情，是上揭情事應
      不足為原告不利之認定。
（四）綜上所述， 原告與債務人乙○○就系爭3筆農地重劃之耕
      地確有簽定租賃契約，並由原告耕作，為此爰依農地重劃
      條例第5條第1款，提起本件訴訟等語。並聲明：確認原告
      就坐落臺南縣下營鄉○○○段3709地號、同段3710地號及
      同段3711地號土地3筆，權利範圍全部， 優先購買權存在
      。
二、被告則以：被告否認原告所提租賃契約書形式上之真正，且
    系爭3筆土地查封時，即由執行債權人調查陳報系爭3筆土地
    之使用狀況，已查明係由原告耕作，但無租賃關係。另拍賣
    公告亦已將上情記載，又未見債務人乙○○有任何異議，足
    見原告及債務人乙○○於拍定後，始提出有租賃關係之主張
    ，顯然非實，應不足取。又原告請求傳訊之證人乙○○係本
    件實質上之利害關係人， 蓋因乙○○所有系爭3筆土地被鈞
    院拍賣，致其喪失所有權，料必係乙○○為阻擾被告得標，
    才會利用其母親即原告當人頭，冒充為承租人，事後訂虛偽
    之租約，再利用其母親名義為承租人向鈞院主張有優先購買
    權，企圖使土地不被賣出，該租約內容及日期均不實在，是
    若租約為真，為何不向公所登記其耕地租約等語置辯。並聲
    明：原告之訴駁回。
三、兩造不爭執之事項：
（一）訴外人乙○○所有坐落臺南縣下營鄉○○○段3709、同段
      3710、同段3711地號土地，位屬59年度大屯農地重劃區內
      ，均為農地重劃條例稱之耕地。
（二）上開土地經訴外人新榮資產管理股份有限公司聲請以本院
      96年度執字第 52437號返還借款強制執行事件查封拍賣，
      嗣於97年1月22日由被告以總價2,206,000元得標。
四、按確認法律關係之訴，非原告有即受確認判決之法律上利益
    者，不得提起之，民事訴訟法第247條第1項前段定有明文。
    又按所謂即受確認判決之法律上利益，係指法律關係之存在
    與否不明確，原告主觀上認為其在法律上之地位有不安之狀
    態存在，且此種不安之狀態，能以確認判決將之除去者而言
    （最高法院52年台上字第1240號判例參照）。本件原告主張
    其於為系爭3筆土地之承租人， 依農地重劃條例第5條第1項
    規定，於系爭3筆土地出售時， 其有優先購買權乙節，為被
    告所否認， 因此原告對系爭3筆土地是否有優先購買權之存
    否不明確，致原告在私法上之地位有受侵害之危險，而此項
    危險自得以對於被告之確認判決除去之，撥諸前揭規定及說
    明，原告提起本件確認之訴，應有受確認判決之法律上利益
    ，應予准許，合先敘明。
五、上揭兩造不爭執之事項，業據原告提出土地登記第二類謄本
    3份為證（見本院卷第12頁至第14頁）， 並有臺南縣政府97
    年3月14日府地重字第0970055613號函1份及檢送之地籍圖與
    重劃之規劃圖附卷（見本院卷第23頁至第25頁）可稽，復經
    本院依職權調閱本院 96年度執字第52437號返還借款強制執
    行事件卷宗查明屬實，自堪認屬實。惟原告主張其與訴外人
    乙○○就系爭3筆土地存有租賃關係，依農地重劃條第5條第
    1款之規定，於系爭3筆土地出售時，其有優先購買權乙節，
    則為被告所否認，並以前揭情詞置辯。是本件應審酌者厥為
    ：原告是否為系爭3筆土地之承租人？ 茲分述本院得心證之
    理由如下：
（一）按當事人主張有利於己之事實者，就其事實有舉證之責任
      。民事訴訟法第277條前段定有明文。 又按主張法律關係
      存在之當事人，須就該法律關係發生所須具備之特別要件
      ，負舉證之責任 （最高法院48年台上字第887號判例參照
      ）。再按租賃契約，係以當事人約定，一方以物租與他方
      使用收益，他方支付租金而成立。被上訴人主張兩造就系
      爭房屋有租賃關係存在，既為上訴人所否認，則被上訴人
      即應就兩造曾約定，被上訴人以系爭房屋租與上訴人使用
      收益，上訴人支付租金之事實，負舉證責任（最高法院83
      年度台上字第2405號判決意旨參照）。查本件原告起訴主
      張其為系爭3筆土地之承租人， 並請求確認其依農地重劃
      條例第5條第1款之規定， 於系爭3筆土地出售時，有優先
      購買權乙節，為被告所否認，依前揭法條規定、最高法院
      判例及判決意旨，自應由其就此等有利於己之事實負舉證
      責任。
（二）查訴外人新榮資產管理股份限公司，於96年8月1日以臺灣
      臺中地方法院 94年6月7日94執夏字第787號債權憑證為執
      行名義， 聲請查封拍賣訴外人乙○○所有系爭3筆土地，
      經本院以 96年度執字第52437號返還借款強制執行事件受
      理後，由本院書記官會同訴外人新榮資產管理股份限公司
      之代理人丁○○等人於96年8月22日至現場查封系爭3筆土
      地，並定96年12月11日行第一次拍賣程序，該拍賣公告於
      備註欄第八項載稱：「查封時，系爭土地上種有稻米，均
      為田地。據債權人代理人具狀稱，『系爭土地為債務人之
      母（按即原告丙○○）自行種稙稻米，無出租情事』。應
      買人請自行查證，拍定後，不點交」等語，該拍賣公告於
      96年11月19日合法送達原告及訴外人乙○○之戶籍址即臺
      南縣下營鄉大埤村大埤寮14號，並由原告收受。嗣第一次
      拍賣程序無人應買， 本院民事執行處另訂97年1月22日行
      第二次拍賣程序，並將載有上情之第二次拍賣公告於97年
      1月9日再合法送達原告及訴外人乙○○之前揭戶籍址，並
      由原告收受，後系爭3筆土地於97年1月22日第二次拍賣程
      序，由被告以總價2,206,000元最高標得標，原告則遲至9
      7年1月28日始具民事聲請狀，並提出土地租賃契約書及96
      年2期作農戶種稻及輪作、休耕申報書，主張其為系爭3筆
      土地之承租人，依農地重劃條第5條第1款之規定，其享有
      優先購買權等情，業經本院依職權調閱本院96年度執字第
      52437號返還借款強制執行事件卷核閱屬實， 且為兩造所
      不爭，自堪認屬實，合先敘明。
（三）依上說明，可知原告及訴外人乙○○於96年11月19日合法
      收受本院民事執行處第一次拍賣公告後，應已知悉上揭拍
      賣公告已明確載稱「系爭土地為債務人之母（按即原告丙○○）自行種稙稻米，無出租情事」乙情，原告雖主張其
      並不識字（僅會書寫自己之姓名），且訴外人乙○○實際
      上並未住在臺南縣下營鄉大埤村大埤寮14號之戶籍址，惟
      其自陳與識字之子楊宗賢及媳婦同住，且於收到法院通知
      後，會打電話通知訴外人乙○○，並將法院之通知或資料
      轉寄給訴外人乙○○等語（見本院卷第70頁）；證人乙○○於本院97年4月7日言詞辯論期日復到庭結證：伊所有系
      爭3筆土地遭法院拍賣的事伊知道， 都是原告收到資料後
      打電話告訴伊，原告並會轉寄法院的資料給伊等語（見本
      院卷第69頁）。 綜此，原告及訴外人乙○○在系爭3筆土
      地於97年1月22日由被告拍定前， 應已明確知悉本院民事
      執行處之拍賣公告載稱：「系爭土地為債務人之母（按即
      原告丙○○）自行種稙稻米，無出租情事」乙節，是原告
      及訴外人乙○○於97年1月22日系爭3筆土地拍定前既已明
      知上情，卻未具狀或以其他方式爭執上揭拍賣公告之記載
      不實，並明確表示系爭3筆土地，早於95年1月10日即已出
      租與原告耕作使用，卻遲至97年1月28日系爭3筆土地拍定
      後始由原告具民事聲請狀，並提出土地租賃契約書及96年
      2期作農戶種稻及輪作休耕申報書，主張其為系爭3筆土地
      之承租人，依農地重劃條第5條第1款之規定，其享有優先
      購買權，顯與一般常情相違。 準此，原告是否確於95年1
      月10日即向訴外人乙○○， 承租系爭3筆土地耕作使用要
      非無疑。
（四）證人即原執行債權人新榮資產管理股份限公司之代理人丁○○於本院97年4月7日言詞辯論期日到庭結證：「（本院
      96年度執字第 52437號強制執行事件證人是否到場指封不
      動產？）是的．．．我在執行的現場沒有遇到任何債務人
      ，我記得查封當天乙○○小姐有打手機給我，我問她如何
      知道我的手機號碼，她告訴我說是經由鑑價公司得知的，
      當時我有問乙○○對這塊土地有何看法，並問系爭土地使
      用情形，乙○○回答說她都不住在系爭土地附近，是住在
      外地，我問乙○○系爭土地是何人使用管理，她告訴我是
      媽媽在種植，印象中乙○○並沒有說有出租。我事後才依
      乙○○告訴我的情形寫壹份報告。」等語（見本院卷第65
      頁）；證人即原執行債權人新榮資產管理股份限公司之代
      理人鄧嘉慧於本院97年4月7日言詞辯論期日則到庭證稱：
      ： 「（該執行案件債權人96年8月呈報狀是你寫的？）是
      的，是我寫的。我是根據執行員丁○○先生的執行報告寫
      的，我沒有去現場，執行報告現在還在，我今日有帶來。
      」等語（見本院卷第64頁），並據證人鄧嘉慧提出鈺豐資
      產管理股份有限公司工作回覆單－指界1紙 （按係載稱系
      爭3筆土地由債務人家人母親種植稻子， 無出租他人）在
      卷（見本院卷第71頁）足憑，證人乙○○復證稱：伊確有
      打電話給證人丁○○， 證人丁○○係問伊系爭3筆土地現
      由何人耕作，伊係回答證人丁○○一直均由伊母親即原告
      在耕作等語（見本院卷第69頁），且系爭據證人鄧嘉慧96
      年8月民事陳報狀載稱系爭3筆土地為債務人母親自行種植
      稻米，無出租情事之拍賣公告， 既已明確載稱系爭3筆土
      地並無出租情事， 並為原告及訴外人乙○○於97年1月22
      日系爭3筆土地拍定前即已明知， 而未經原告及訴外人乙○○於97年1月22日系爭3筆土地拍定前具狀或以其他方式
      為爭執。綜此，應足認證人丁○○上揭證述為可採，自難
      認原告確於95年1月10日即向訴外人乙○○，承租系爭3筆
      土地耕作使用。
（五）證人乙○○於本院97年4月7日言詞辯論期日固到庭證稱：
      系爭3筆土地租賃契約之租金為每分地每年2,000元上下，
      租金是在原告農作物收成繳給農會，農會撥款下來後，如
      伊剛好返回臺南，原告就會交付伊租金，每年原告給付租
      金之時間不定，要視伊返回臺南的時間而定等語（見本院
      卷第68頁）；惟原告經本院依職權訊問後陳稱： 系爭3筆
      土地租賃契約之租金每分地每年2,000元，租金是在農曆6
      、7月休耕補助款下來之後，一次拿1萬多元給付給證人乙○○等語（見本院卷第67頁）， 核其二人所陳就系爭3筆
      土地租金之來源及租金交付之時間等陳述已明顯不一，其
      二人之陳述已難盡信。此外，原告及證人乙○○又無法提
      出原告確曾交付租金與證人乙○○之其他證據資料，而證
      人乙○○95年度復查無任何租賃所得資料，有證人乙○○
      之稅務電子閘門財產所得調件明細表1份存卷 （見本院卷
      第40頁至第43頁）可參，再參以前揭之說明，自難僅據前
      揭證人乙○○之證述，及原告在系爭3筆土地於97年1月22
      日拍定後， 始由原告所提出之土地租賃契約書及96年2期
      作農戶種稻及輪作、休耕申報書， 即遽認原告為系爭3筆
      土地之承租人。
六、綜上所述， 原告既不能證明其為系爭3筆土地之承租人。從
    而， 原告起訴主張其與訴外人乙○○就系爭3筆土地存有租
    賃關係，依農地重劃條第5條第1款之規定， 於系爭3筆土地
    出售時，其有優先購買權，並聲明請求：確認原告就坐落臺
    南縣下營鄉○○○段3709地號、同段3710地號及同段3711地
    號土地3筆，權利範圍全部，優先購買權存在， 即屬於法無
    據，應予駁回。
七、按法院為終局判決時，應依職權為訴訟費用之裁判，民事訴
    訟法第87條第1項定有明文。查本件訴訟費用即裁判費22,38
    4元，本院爰依職權確定上開訴訟費用由敗訴之原告負擔。
八、又本件判決結果已臻為明確，兩造其餘攻擊防禦方法，經本
    院斟酌後，認對於判決結果已不生影響，爰不逐一論述，併
    予敘明。
九、據上論結，本件原告之訴為無理由，依民事訴訟法第78條、
    第87條第1項，判決如主文。
中    華    民    國    97    年     4    月    30    日
                        民事第二庭    法  官  陳金虎
以上為正本係照原本作成。
如對本判決上訴，須於判決送達後20日內向本院提出上訴狀（須
附繕本）。
中    華    民    國    97    年    5     月     5    日
                                      書記官  朱小萍


司法院資訊處製作；財團法人民間司法改革基金會備份。
